# 合并报表层面对“处置同一控制下合并子公司”的账务处理问题

提问人：jy03657116 时间：2017-11-01 16:02:54
@chenyiwei 陈老师您好，请教一个关于合并报表层面对“处置同一控制下合并子公司”的账务处理问题。 背景： 母公司持有甲公司80%股份，对其控制，甲公司纳入合并范围；甲公司持有乙公司40%股份、丙公司45%股份，对其不控制但有重大影响，母公司采用权益法核算。母公司、甲公司、乙公司、丙公司均受同一实际控制人控制。 为实现处置甲公司的目的，甲公司于 2016 年 4 月从实际控制人初收购了乙公司55%股份、丙公司55%股份，收购后，甲公司持有乙公司95%股份、丙公司100%股份，甲公司实现对乙公司和丙公司的控制。后于 2016 年 8 月，母公司将甲公司对外出售。 在编制 2016 年度合并财务报表时，有如下问题： 1.甲公司合并报表层面，甲公司收购乙公司、丙公司股份的行为是否构成同一控制下企业合并？（我的理解是：对于甲公司而言，收购后构成控制，且目的是控制并长期经营以实现未来的经营收益，所以构成同一控制下企业合并） 2.甲公司合并报表层面是否应当进行追溯调整，视同自实际控制人控制乙公司、丙公司起，甲公司就控制了乙公司、丙公司？（我的理解是：构成同一控制下企业合并，应该追溯调整）
3.母公司合并报表层面是否将该收购行为是否看做同一控制下企业合并进行处理？（我的理解是：虽然收购后构成控制，但购买股份的目的不是为了控制并长期经营以实现未来的经营收益，而是购买股份出售，站在这个角度新收购的乙公司55%股份、丙公司55%股份不构成长期股权投资，且 2016 年当期已经实现对甲公司的整体出售，所以不构成 4 月份的收购行为不构成同一控制下企业合并） 4.母公司合并报表层面是否应当进行追溯调整，视同自实际控制人控制乙公司、丙公司起，母公司就控制了乙公司、丙公司？（我的理解是：不构成同一控制下企业合并，不追溯调整）
针对上述问题，请教陈老师如何判断、判断的理由。 提前谢过陈老师。

回答人：chenyiwei
这一情况，对甲公司和母公司都构成同一控制下合并，都应在各自合并报表层面进行追溯。参考：《瑞华研究 2010 ～ 2016 汇编》
之“问题3-2-5（企业合并类型的判断问题）”。

提问人：jy03657116 时间：2017-11-08 14:12:07
陈老师，我看了一下汇编的案例，案例的情况和我提的情况有个核心的区别： 案例重组前后均受同一最终控制人（国资委）控制，且满足准则中“合并前后均受同一方或相同的多方最终控制且该控制并非暂时性”的条款。 而我提的这个情况，母公司是将甲公司对外出售了，出售后甲公司和母公司没有同一实际控制人；而且购买股权实现控制到最终出售仅仅半年不到的时间，不满足准则中“合并前后均受同一方或相同的多方最终控制且该控制并非暂时性”的条款。 这个情况，母公司层面应当不属于“同一控制下合并”吧？

回答人：chenyiwei
只要这个合并是在母公司的单方面主导下完成的，仍属于同一控制下合并。3-2-5的结论基础中就是分析的这种情形。

提问人：jy03657116 时间：2017-11-13 18:09:05
谢谢陈老师！ 一直在纠结这个问题，还请陈老师多包涵！！
《瑞华研究 2010 ～ 2016 汇编》“问题3-2-5（企业合并类型的判断问题）”里面“基础结论”的第二段，写到： 对于控制是否为“非暂时性”的评估，应当同时考虑各方在交易前后均处于同一控制下的时间长短，而不能仅仅看交易之前或者交易之后各方处于同一控制下的时间长短。因此：（ 1 ）如果主体A将其已连续控制多年的主体B、C合并为主体D后，很快就把主体D予以出售，或者以其他方式丧失了对D的控制权，则该事实本身不能否认B、C合并为主体D不是一项同一控制下的企业合并；（ 2 ）如果主体A将其新近取得的主体B、C合并为主体D，但预计其后A对主体D的控制权将会长期稳定存续，则B和C合并为D也应视作一项同一控制下的企业合并。
我判断我提问中举例的情况应该是试用“（ 1 ）”的，不是一项同一控制下合并，不追溯调整以前年度报表。 您怎么看？

回答人：chenyiwei
你说的情况，按照上述（ 1 ），应为同一控制下合并。

提问人：jy03657116 时间：2017-11-14 10:26:11
陈老师， “该事实本身不能否认B、C合并为主体D不是一项同一控制下的企业合并”，三重否定表否定，或者“不能否认”表肯定，整句话不是可以理解为“该事实确认B、C合并为主体D不是一项同一控制下的企业合并”？
哦，是不是《瑞华研究 2010 ～ 2016 汇编》这块儿在表述上有点儿小出入，编撰老师实际是要表达“不能否认B、C合并为主体D是一项同一控制下的企业合并”？

回答人：chenyiwei
是这个意思，不能否认B、C合并为主体D是一项同一控制下的企业合并。